【裁判字號】    91,上,461
【裁判日期】    920318
【裁判案由】    返還借款
【裁判全文】
臺灣高等法院民事判決  九十一年度上字第四六一號
    上  訴  人  甲○○
    訴訟代理人  吳西源律師
    被上訴人    元大京華證券股份有限公司
    法定代理人  杜麗莊
    訴訟代理人  邱文卿
                王伯寧
右當事人間請求返還借款事件，上訴人對於中華民國九十一年五月二日臺灣台北地方
法院九十年度訴字第一０九號第一審判決提起上訴，本院判決如左：
    主      文
上訴駁回。
第二審訴訟費用由上訴人負擔。
    事實及理由
一、被上訴人主張：被上訴人原名元大證券股份有限公司（下稱元大公司），經主管
    機關核准與原京華證券股份有限公司（下稱京華公司）合併，以被上訴人為存續
    公司，並變更公司名稱，故京華公司之權利義務悉由被上訴人概括承受。上訴人
    於民國（下同）八十七年六月十八日向京華公司申請開立股票信用交易帳戶並簽
    定融資融券契約書（下稱系爭融資融券契約），且於開戶時即口頭告知其帳戶授
    權訴外人施光訓代理買賣。嗣上訴人於八十七年九月四日經由訴外人施光訓以融
    資方式買進聚亨股份有限公司（下稱聚亨公司）股票八萬股（下稱系爭股票），
    總金額為新台幣（下同）五百三十二萬元，其中三百十九萬二千元向京華公司融
    資借款，並以上開購進之股票作為擔保品。其後因股價連續下跌，導致上訴人之
    融資擔保品不足法定維持率，經通知上訴人限期補足差額未獲置理，被上訴人依
    約處分上開擔保品，所得金額抵充借款及利息後，上訴人尚欠一百九十七萬六千
    七百六十八元迄未返還。依台灣證券交易所股份有限公司證券經紀商辦理有價證
    券買賣融資融券業務操作辦法（下稱操作辦法）第三十八條第二項第一款約定，
    未依操作辦法第二十四條第二項約定補足差額者即為違約，而依上開融資融券契
    約第十三條第一項約定，違反操作辦法規定，契約當然終止，是被上訴人自得請
    求上訴人返還借款，爰請求判命上訴人如數清償，並給付自起訴狀繕本送達翌日
    起算之法定遲延利息。原審為被上訴人勝訴之判決，被上訴人對於上訴人之上訴
    則聲明駁回上訴。
二、上訴人則以：上訴人從未以其本人名義或委託他人以融資方式買進系爭股票，亦
    從未收到被上訴人之催繳通知，其就本件借款自毋庸負責等語，資為抗辯。原審
    為上訴人敗訴之判決，上訴人不服，提起上訴，聲明：(一)原判決廢棄。(二)被上訴
    人在第一審之訴及其假執行之聲請均駁回。
三、查被上訴人主張上訴人於八十七年六月十八日在豐銀證券股份有限公司（下稱豐
    銀公司）與京華公司簽定系爭融資融券契約，申請開立帳號為0000000號
    股票信用交易帳戶，並同時向世華聯合商業銀行（下稱世華銀行）開立帳號為0
    0000000000號存款帳戶之事實，為上訴人所自認（見原審卷第一二五
    、一二六頁），並經證人曹婉菁及陳怡禎證述屬實（見原審卷第三七、九六、一
    二四至一二六頁），且有上訴人不爭執其為真正之融資融券契約書、開戶申請書
    、委託買賣證券受託契約、櫃台買賣有價證券開戶契約、票據退票資料查詢簡覆
    單、徵信資料表、徵信與額度審核表、聲明書、認購（售）權證風險預告書等件
    附卷為證（見原審卷第十一、八十至八六頁），堪信為真正。上訴人雖於本院審
    理中復主張其於辦理上開帳戶開戶時僅有簽名，並未帶印章，亦未蓋用印章等語
    ，惟查上開開戶資料（除徵信與額度審核表），其上除有上訴人之簽名外，均蓋
    有上訴人之印章，且上開印文核與上訴人留存於被上訴人之印鑑卡所示印文相符
    ，此有該印鑑卡附卷為憑（見本院卷第一六九頁），是上訴人此部分之主張，顯
    與事實不符，尚不足採。
四、次查，被上訴人主張上訴人於八十七年九月四日經由訴外人施光訓以融資方式買
    進系爭股票，總金額為五百三十二萬元，其中三百十九萬二千元向京華公司融資
    借款，嗣因股價下跌致融資擔保品不足法定維持率，經通知限期補足差額而未依
    限補足，經被上訴人依約處分擔保品後，上訴人尚欠一百九十七萬六千七百六十
    八元迄未返還之事實，業據提出有價證券對帳單、追繳令清冊、限時掛號函件執
    據、客戶對帳單、交割憑單等件為證（見原審卷第十二、十三、九十、九一頁）
    ，惟上訴人則否認有授權訴外人施光訓為系爭股票買賣之事實。是本件首應審究
    者為上訴人是有否授權訴外人施光訓買進系爭股票？茲就此析述如下：
  (一)查證人曹婉菁於原審到庭證稱：「（這個帳戶後來融資買進聚亨公司股票八萬股
    是你所接單？）是的，是由施光訓所下單，也就是甲○○的兒子」，「那時開戶
    時甲○○說由施光訓下單，開戶當時施光訓也有在場」，「（融資買股票的自備
    款是誰繳的）我不知道，因為我們都是用甲○○的交割帳戶扣款」，「開戶時因
    為施光訓是豐銀證券的營業員，所以施媽媽（即上訴人）也就和我們到豐銀證券
    施光訓的辦公室開戶。我們是在辦公室裡面開戶的，不是被告（即上訴人）所說
    在櫃台開戶的。開戶時甲○○有授權給施光訓下單，我們在場時有問甲○○戶頭
    如何處理，甲○○有表示給施光訓下單」等語（見原審卷第九六、九七、一二九
    頁），是依證人曹婉菁之證詞，上訴人確有授權其子即訴外人施光訓使用上開帳
    戶從事股票買賣之事實。上訴人雖辯稱：被上訴人起訴時係主張上訴人親自下單
    買入系爭股票，嗣於訴訟中改稱係上訴人授權由訴外人施光訓下單，而證人曹婉
    菁為被上訴人之營業員，與系爭股票買賣具有利害關係，且其證詞前後矛盾，顯
    係附和被上訴人之主張，其證詞顯不實在而不足採云云。惟查，被上訴人固於起
    訴狀記載上訴人於八十七年九月四日以融資方式買進系爭股票等情，惟其於九十
    年六月二十日原審第二次言詞辯論期日（第一次言詞辯論期日因被上訴人未到庭
    ，上訴人拒絕辯論）即當庭補充陳述系爭股票係由上訴人之子施光訓下單買入等
    語（見原審卷第二七頁），而證人曹婉菁於九十年八月一日第一次到庭作證時，
    原審僅就系爭融資融券契約之簽訂及開戶事項詢問證人曹婉菁，並未問及有關系
    爭股票係由何人下單買入之事項，此有該次言詞辯論筆錄可稽（見原審卷第三七
    頁），嗣因上訴人就被上訴人主張系爭股票係由上訴人授權訴外人施光訓下單買
    入之事實有所爭執，證人曹婉菁始於九十一年二月二十一日再次到庭就此事項作
    證，復於同年四月十七日到庭與上訴人本人當庭對質，是尚不得以證人曹婉菁於
    第一次到庭作證時未述及上訴人有授權訴外人施光訓下單買入股票一節，即認其
    嗣後所為證詞係附和被上訴人之主張而不足採信。
  (二)查訴外人施光訓原擔任豐銀公司之營業員，因受豐銀公司副董事長唐潤生之請託
    ，為「新巨群集團」買賣聚亨公司股票護盤，而提供親友之股票帳戶供訴外人唐
    潤生買賣股票，其中包括京華公司之客戶李孟學（帳號0000000號）、施
    翠蓮（帳號0000000號）及上訴人（帳號0000000號）等人之帳戶
    等情，業經訴外人唐潤生於法務部調查局台北市調查處（以下簡稱調查局）調查
    時供述明確，並有股票帳戶明細附於該案卷可稽（見該調查筆錄第十七、二二至
    二五頁）。且訴外人施光訓於原法院八十八年度易字第二六八四號違反證券交易
    法刑事案件審理中，對於訴外人唐潤生於調查局之供述及其提供予訴外人唐潤生
    之上開股票帳戶明細均表示無意見（參見該案卷第二○○頁），可見訴外人施光
    訓提供予訴外人唐潤生買賣股票之帳戶，確有包括上訴人之上開帳戶。至於台灣
    台北地方法院檢察署檢察官因訴外人施光訓違反證券交易法而提起公訴，其於起
    訴書雖未記載施光訓有提供上訴人及訴外人李孟學、施翠蓮之上開帳戶供唐潤生
    買賣股票之事實，而該案刑事判決就此部分事實亦未加以審認等情，固經本院調
    閱台灣台北地方法院檢察署八十八年偵字第七五八０號、七五八一號偵查卷及原
    法院八十八年度易字第二六八四號刑事案卷查明無訛，惟訴外人唐潤生就此部分
    之事證既已於調查局調查時供述明確，已如上述，尚不能因該案刑事判決就此部
    分事實未予論述，即得據以否認訴外人施光訓有提供上訴人及訴外人李孟學、施
    翠蓮之上開帳戶供唐潤生買賣股票之事實。又查訴外人李孟學及施翠蓮均曾分別
    以存證信函向京華公司表示彼等上開帳戶實係借予訴外人施光訓使用，並將存摺
    及印章交予施光訓保管等情，此有該存證信函在卷為憑（見本院卷第一三七、一
    四九頁），則衡諸上開情形，訴外人施光訓照理應有徵得上訴人同意而得使用上
    訴人之上開帳戶，由此益徵證人曹婉菁證稱上訴人於簽訂本件融資融券契約及開
    立相關帳戶時，有授權訴外人施光訓使用該帳戶下單買賣股票等情，堪予採信。
  (三)查上訴人係於豐銀公司簽訂系爭融資融券契約並申請開立股票信用交易帳戶及世
    華銀行存款帳戶等情，已於前述。而上訴人於原審陳稱：「（為何去豐銀證券簽
    名、開戶？）我記得是有一個小姐打電話給我說，我有一個地方沒有簽名，要我
    去簽名，開戶是我自己開的」等語（見原審卷第一二七頁），惟於本院審理中陳
    稱：「是我去豐銀證券找我兒子，豐銀證券一位小姐說老闆說要替別的證券公司
    捧場，所以就在公司的櫃台辦理，辦理開戶當場，我並未以口頭或下委託書委託
    我兒子施光訓下單。簽完名之後我就走了。世華銀行的存摺我也沒有去領，以後
    的股票往來我亦不知道」等語（見本院卷第四六頁），其先後所述已有矛盾；參
    以豐銀公司與京華公司同為證券經紀商，倘非任職豐銀公司之訴外人施光訓之引
    介，京華公司與世華銀行焉有派員至豐銀公司為上訴人辦理開戶事宜之理。是上
    訴人所述顯係迴護訴外人施光訓之詞，尚不足採。
  (四)綜上所述，被上訴人主張上訴人有授權訴外人施光訓使用上訴人之上開帳戶買進
    系爭股票之事實，堪信為真正。
五、上訴人固主張系爭股票之買賣因無委託書，被上訴人亦無法證明係何人下單買入
    系爭股票，本件購買股票行為因違反證券交易法第八十七條及台灣證券交易所股
    份有限公司證券經紀商受託契約準則第四條等規定，對上訴人不生效力等語。惟
    查：
  (一)按證券交易法第八十七條規定：證券經紀商應備置有價證券購買及出售之委託書
    ，以供委託人使用；前項委託書之記載事項，由主管機關以命令定之。又台灣證
    券交易所股份有限公司證券經紀商受託契約準則第四條亦明定：證券經紀商必須
    依據委託人或其代理人之書信、電報、電話ＩＣ卡或當面委託，方得填印證券交
    易法第八十七條所規定之委託書承辦之；代理人須先取得委託人之委任書，方得
    代辦委託買賣及在業務憑證上簽章。惟上開規定乃係為管理、監督證券市場機制
    ，而提示證券商執行業務時應行注意之準則，尚非規定客戶委任代理人買賣股票
    之委任契約須以訂立書面為要件。查本件上訴人既以口頭向被上訴人之營業員表
    示授權訴外人施光訓使用上開帳戶從事股票買賣行為，訴外人施光訓即有權代理
    上訴人買入系爭股票，至於被上訴人未依上開規定要求上訴人提出「委任書」，
    固有違上開注意規定，惟依上開說明，就系爭股票買賣契約之效力，尚不生影響
    。
  (二)依八十八年二月二十二日修正前之證券經紀商受託買賣有價證券製作委託書買賣
    報告書及對帳單應行記載事項準則第四條固規定：委託書應記載委託人姓名、帳
    號、委託日期時間、證券種類、股數或面額、限價、有效期間、推介、營業員簽
    章、委託人簽章、委託方式（電話、電報、書面、當面委託）；第五條亦規定：
    委託人以電話委託者，受託證券經紀商應先填製前條所定之委託書，於成交後委
    託人交付價金或證券時，由委託人補行簽章（參見本院卷第一一五頁）。惟八十
    八年一月十一日修正前之台灣證券交易所股份有限公司營業細則第七十五條第三
    項則明定：證券經紀商對委託人款券均採帳簿劃撥交割，並簽具同意書者，得免
    辦交割單據（非當面委託之委託書、交割憑單、買賣報告書等）之簽章（參見本
    院卷第一七二頁）。查被上訴人主張上訴人於上開帳戶開戶時即已簽立委託人印
    鑑存摺自行保管聲明書暨交割款券轉撥同意書之事實，業據提出該同意書為證（
    見本院卷第一七一頁），而依該同意書所載，上訴人已同意得免辦交割單據之簽
    章作業手續。又被上訴人主張其營業員曹婉菁於接受電話受託買進系爭股票時，
    即已依規定製作「委託書」，並據以完成交割之事實，亦據提出該委託書為證（
    見本院卷第七０頁），則依上訴人所出具之上開同意書，被上訴人即無要求上訴
    人或其代理人於該委託書上簽章之必要，是上訴人尚不得以該委託書未經上訴人
    簽章而否認該委託書之真正。
  (三)上訴人固又主張被上訴人未依規定保存電話委託之錄音帶，無從證明係由何人下
    單買進系爭股票等語。惟查，臺灣證券交易所股份有限公司營業細則於八十七年
    七月十三日修正時，始於第八十條增訂第四項規定：「證券經紀商對電話委託應
    同步錄音並至少保存二個月。但買賣委託有爭議者，應保存至該爭議消除為止」
    ，且此修正條文自公告日起二個月後開始實施（參見本院卷第八一、八六頁），
    則上開修正條文於系爭股票交易時即八十七年九月四日既尚未開始實施，則被上
    訴人固未保存本件委託買賣之錄音帶，仍難認其違反上開規定。況被上訴人自八
    十七年九月四日受託買進系爭股票，期間並於同年月七日自上訴人上開存款帳戶
    扣繳買受系爭股票價金二百十三萬五千五百八十一元，迄至八十七年十二月間對
    上訴人聲請支付命令後（參見本院卷第五六頁支付命令聲請狀），上訴人始就系
    爭股票之買賣有所爭執，是於被上訴人知悉本件股票買賣有爭議時，亦已逾二個
    月之保存期限，依通常情形，實難期待被上訴人事先預測有本件之爭議而保存上
    開錄音帶。
  (四)綜上所述，上訴人既授權訴外人施光訓使用上開帳戶買賣股票，而被上訴人之營
    業員曹婉菁亦於八十七年九月四日接受訴外人施光訓以電話委託買入系爭股票，
    則被上訴人自得請求上訴人就系爭股票之買賣負授權人之責任。上訴人辯稱系爭
    股票之買賣對其不生效力云云，並不足採。
六、查系爭融資融券契約書第六條約定：「乙方（即被上訴人）逐日計算甲方（即上
    訴人）信用帳戶內之擔保品價值與其融資融券債務之比率，其低於規定比率時，
    甲方應即依乙方之通知於限期內補繳差額。前項比率及補繳期限，依操作辦法第
    二十三條定之」；又第十五條約定：「乙方依本契約及相關規定應行通知甲方之
    事項，其通知應以郵寄方法為準。乙方寄發之通知，如因甲方有前條所載情事，
    或其他不可歸責甲方之事由，致無法按時送達者，其通知於郵局第一次投遞日期
    發生效力」。是依兩造之約定，被上訴人就限期補繳差額之通知，僅以郵寄方式
    向上訴人契約所載地址送達即為已足。查被上訴人主張其曾通知上訴人限期補繳
    差額之事實，業據提出追繳令清冊及限時掛號函件執據為證（見原審卷第十三頁
    ），並經證人蔣佳蓉到庭證稱：「（收件回執）這是我寄的，這是追繳的通知」
    ，「資料是當時開戶時被告（即上訴人）留的地址，應該是沒有錯」等語（見原
    審卷第三七、三八頁）。又查被上訴人既非以雙掛號郵件寄發上開追繳通知，自
    無從得知上訴人是否確已收受該通知，是證人蔣佳蓉雖亦證稱：「我們寄出去，
    不知道被告（即上訴人）有無收到」等語（見原審卷第三八頁），然尚不得執此
    即認上訴人確未收受該通知。又上訴人雖主張其未收到上開限期補繳差額通知，
    惟並未主張並證明係基於如何可歸責於被上訴人之事由致無法送達之事實，是依
    上開約定，縱上訴人確未收受該通知，此不利益仍應由上訴人承擔，上訴人尚不
    得據以主張免責。
七、查被上訴人主張其原名元大證券公司，經主管機關核准與京華證券公司合併，以
    被上訴人為存續公司並變更公司名稱等情，為上訴人所不爭執，並有經濟部八十
    九年八月三日經（０八九）商字第０八九一二五一六六號、經（０八九）商字第
    ０八九一二六一六八號函及公司變更登記表在卷可稽（見原審卷第八至十頁），
    堪信為真正，是原京華公司之權利義務自應由被上訴人概括承受。又查，依系爭
    契約第七條約定：「甲方（即上訴人）未依前條第一項規定補繳差額時，乙方（
    即被上訴人）即得依操作辦法第二十四條規定處分其擔保品」；及第九條約定：
    「乙方依前二條規定處分擔保品之時間及其處分價格，甲方絕無異議；處分費用
    並由甲方負擔之。前項處分所得，抵充甲方所負融資融券債務有剩餘者，應返還
    委託人，如不足抵充，甲方應立即清償，否則乙方依法追償。乙方如因特殊事故
    未能處分擔保品取償時，甲方不得因此拒絕清償債務」。本件上訴人經由訴外人
    施光訓以融資方式買進系爭股票，並向京華公司融資借款三百十九萬二千元，嗣
    因其融資擔保品不足法定維持率，經通知限期補足差額而未補足，其擔保品經處
    分後，將所得金額抵充借款及利息，尚欠一百九十七萬六千七百六十八元迄未返
    還之事實，已於前述，則被上訴人依上開約定請求上訴人如數清償，並給付法定
    遲延利息，自屬有理由，應予准許。從而，原審判命上訴人如數清償，並為假執
    行之宣告，於法並無不合，上訴意旨指摘原判決不當，求予廢棄改判，為無理由
    ，應予駁回。
八、據上論結，本件上訴為無理由，依民事訴訟法第四百四十九條第一項、第七十八
    條，判決如主文。
中      華      民      國    九十二      年      三      月    十八    日
                                民事第十四庭
                                    審判長法  官  張  劍  男
                                          法  官  蔡  芳  齡
                                          法  官  彭  昭  芬
右正本係照原本作成。
如不服本判決，應於收受送達後二十日內向本院提出上訴書狀，其未表明上訴理由者
，應於提出上訴後二十日內向本院補提理由書狀（均須按他造當事人之人數附繕本）
上訴時應提出委任律師或具有律師資格之人之委任狀；委任有律師資格者，另應附具
律師資格證書及釋明委任人與受任人有民事訴訟法第四百六十六條之一第一項但書或
第二項（詳附註）所定關係之釋明文書影本。
中      華      民      國    九十二    年      三      月     十八     日
                                          書記官  丁  華  平
附註：
民事訴訟法第四百六十六條之一（第一項、第二項）：
對於第二審判決上訴，上訴人應委任律師為訴訟代理人。但上訴人或其他法定代理人
具有律師資格者，不在此限。
上訴人之配偶、三親等內之血親、二親等內之姻親，或上訴人為法人、中央或地方機
關時，其所屬專任人員具有律師資格並經法院認為適當者，亦得為第三審訴訟代理人
。


司法院資訊處製作；財團法人民間司法改革基金會備份。
